【裁判字號】    88,簡上,329
【裁判日期】    890802
【裁判案由】    確認本票債權不存在
【裁判全文】
臺灣板橋地方法院民事判決  八十八年簡上字第三二九號
    上  訴  人  丙○○
                甲○○
    被  上訴人  乙○○  台北縣板橋市○○○路一九三巷十七弄七之四號
右當事人間請求確認本票債權不存在等事件，上訴人對於中華民國八十八年七月六日
本院板橋簡易庭八十七年板簡字第二００七號第一審判決提起上訴，本院判決如左：
    主    文
原判決廢棄。
確認被上訴人持有上訴人丙○○與甲○○於民國八十四年十一月十日所共同簽發，未載
到期日，票面金額為新台幣貳拾萬元，並免除作成拒絕證書之本票乙紙之債權不存在。
第一、二審訴訟費用由被上訴人負擔。
    事    實
甲、上訴人方面：
一、聲明：如主文所示。
二、陳述：
（一）、上訴人丙○○於民國（下同）八十四年十一月十日以上訴人甲○○為連帶保
        證人，向被上訴人承租車牌號碼ＰＥ—九三０號營業用小客車一輛，雙方除
        簽訂計程車租賃契約書外，上訴人二人並簽發僅載有上訴人簽名蓋章及發票
        日之本票一紙與被上訴人，並約定該本票係作為該計程車於承租期間內如有
        毀損或滅失情事發生時為賠償之保證，然上訴人並未同意或授權被上訴人填
        載金額，就此被上訴人亦於原審自認系爭本票之金額為其所自行填寫，則上
        訴人顯未完成發票行為，從而該被上訴人持有上訴人丙○○與甲○○於八十
        四年十一月十日所共同簽發，未載到期日，票面金額為新台幣貳拾萬元，並
        免除作成拒絕證書之本票乙紙（以下簡稱系爭本票）之發票尚未具備法定要
        件而依法無效，自無從發生本票債權。關於系爭本票票面金額被上訴人另案
        於簡易庭說是上訴人所寫，但現又講說是被上訴人寫給上訴人看，前後所供
        矛盾。
（二）、被上訴人既於原審主張上訴人交付系爭本票乃用以擔保承租車輛損害時之賠
        償，故系爭本票僅供擔保承租車輛損害時之損害賠償債權，並不及於返還承
        租車輛之債權，而被上訴人迄未舉證承租車輛有何可歸責於上訴人之損害，
        則系爭本票所擔保之債權顯不存在。且查被上訴人業於鈞院八十六年度簡上
        字第三二七號給付租金事件中，自承其已在八十七年一月初收回承租車輛，
        則縱認系爭本票係用以擔保請求返還承租車輛之債權，惟被上訴人既已收回
        承租車輛，被上訴人請求返還承租車輛之債權亦已消滅，而系爭本票已無債
        權存在。
（三）、查上訴人原於八十四年十一月十日與被上訴人訂立計程車租賃契約，僅約定
        租期半年，即至八十五年五月十日屆期，就此有兩造所不爭執之計程車租賃
        契約書可稽，而於租期屆滿之後，上訴人仍繼續使用系爭計程車，被告並未
        反對而續收租金，則依民法第四百五十一條之規定，兩造間之租賃契約應視
        為不定期租賃契約，而依民法第四百五十條第二項，租賃未定期限者，各當
        事人得隨時終止契約，本件上訴人於八十六年四月十七日終止系爭租賃契約
        ，並於該日提出承租之計程車交還被上訴人，就此被上訴人於鈞院八十六年
        簡上字地三二七號給付租金事件中自認，上訴人丙○○曾於八十六年四月十
        七日提出系爭計程車，要求交還被上訴人，並結算租金，而被上訴人曾駕駛
        檢查該車即可證明，則依法系爭租賃契約應於八十六年四月十七日終止。上
        訴人既以於八十六年四月十七日提出系爭計程車交還被上訴人，且被上訴人
        曾駕駛檢查系爭計程車，則上訴人已依債之本旨提出給付返還租賃物於被上
        訴人，而被上訴人於駕駛檢查系爭計程車時，即完成受領。至於承租計程車
        之修繕，依民法第四百二十九條規定應由出租人即被上訴人負擔，被上訴人
        依法不得要求上訴人修繕系爭計程車，亦不得以未修繕而拒絕上訴人之返還
        ，上訴人雖於八十六年四月十七日交還系爭計程車後，尚依被上訴人之要求
        ，將系爭計程車開至被上訴人指定之修車廠維修，惟此係受被上訴人委任之
        結果，尚不能因此推論上訴人尚未返還計程車。又上訴人於同年月二十三日
        至訴外人劉福全之修車廠與被上訴人洽商交車及結算租金，就此亦經被上訴
        人於前開給付租金事件中自認，則縱認應於修復後始得還車，亦應於八十六
        年四月二十三日發生給付之效力。且修車廠老闆劉福全於八十六年度板簡字
        第一００五號卷八十六年七月十七日言詞辯論筆錄中證實，兩造於八十六年
        四月間於修車廠門口洽商交車事宜，為因雙方未談攏，乃各自離去等語，更
        足證上訴人業已終止系爭不定期租賃契約，並依債之本旨提出給付，而返還
        與被上訴人無疑。
（四）、又查，被上訴人之車均委由訴外人劉福全之修車廠修理，且系爭計程車之修
        理費，係由被上訴人支付一事，業據劉福全於八十六年板簡字第一００五號
        給付租金事件證實，則本件系爭計程車顯係被上訴人委請劉福全維修系爭計
        程車，而劉福全係被上訴人之使用人無疑，是被上訴人既自承系爭計程車送
        修後，鑰匙即放在劉福全之修車廠，行照則放在系爭計程車上，足見上訴人
        確已交還系爭計程車，且被上訴人已受領，此由被上訴人自承其於八十七年
        一月間自修車廠取得鑰匙，並取回系爭計程車可知。
（六）、被上訴人業於八十六年六月間，將系爭計程車之車牌取下，並於同年九月間連
        同該車之行照，一併繳至台灣省公路局台北區監理所辦理停駛，並繳銷執照，
        就此觀被上訴人於原審自認其已拆除車牌可明，而被上訴人既將車牌拆下，並
        辦理計程車停駛，足證系爭租賃契約早已終止，且被上訴人早已受領並取回系
        爭計程車及其行照。況上訴人另案已經有陳述車子他已拖回去。
（七）、綜上所述，上訴人早已終止不定期租賃契約，並依債之本旨提出給付，而返還
        租賃物予被上訴人，且經被上訴人受領，則系爭本票所擔保之債權顯不存在，
        上訴人之請求於法並無不合。
三、證據：提出民事抗告狀、本票及身份證影本、民事聲請狀、存證信函、乙○○民
          事起訴狀、台灣省公路局台北區監理所八七北監一字第三０四二七號函、
          本院八十六年度板簡字第一００五號民事判決書及八十六年七月十七日言
          詞辯論筆錄、本院八十六年度簡上字第三二七號民事判決及八十七年二月
          十一日、同年五月二十六日言言詞辯論筆錄、民事再審理由狀、計程車租
          賃契約書、車輛買賣契約書及錄音帶等影本各一件及系爭車輛照片影本二
          張為證。
乙、被上訴人方面：
一、聲明：（一）上訴駁回。（二）上訴費用由上訴人負擔。
二、陳述：
（一）系爭本票上金額是由被上訴人填寫，經由上訴人同意後，始由上訴人簽名及蓋
      章。被上訴人金額填寫好有給上訴人看，上訴人才簽名蓋章。上訴人簽發系爭
      本票之目的，係為擔保車輛若有損害或遺失時之賠償，不包括租金。而系爭車
      輛是被上訴人向車行承租後再轉租予上訴人，因上訴人未付租金，被上訴人亦
      無力支付，車行才自行把車牌拆回去，系爭車輛目前已不見，而上訴人並未依
      債之本旨返還車輛，系爭本票債權並未消滅。
（二）被上訴人在八十六年九月在板橋英士路附近之修理廠將車牌拆回去還公司，公
      司拿回去繳銷。上訴人到目前沒有還車，任意遺棄車輛。當初上訴人只是把車
      牌照拆回去而已，沒有拿到車子。
三、證據：提出台灣高等法院八十七年度抗字第三二０五號民事裁定為證。
丙、本院依職權函請台灣省公路局台北區監理所查詢被上訴人所有車牌號碼為ＰＥ—九
    三０號營業用小客車一輛使用情形，並依職權調閱八十六年度簡上字第三二七號
    全卷。
  理        由
一、上訴人於原審起訴主張：上訴人丙○○於民國（下同）八十四年十一月十日以上
    訴人甲○○為連帶保證人，向被上訴人承租車牌號碼ＰＥ—九三０號營業用小客
    車一輛，雙方除簽訂計程車租賃契約書外，上訴人二人並簽發載有發票日及簽名
    蓋章之空白本票一紙與被上訴人，並約定該本票係作為該計程車於承租期間內如
    有毀損或滅失情事發生時賠償之保證，然上訴人並未同意或授權被上訴人填載金
    額，就此被上訴人亦於原審自認系爭本票之金額為其自行所填寫，則上訴人顯未
    完成發票行為，從而該被上訴人持有上訴人丙○○與甲○○於八十四年十一月十
    日所共同簽發，未載到期日，票面金額為新台幣貳拾萬元，並免除作成拒絕證書
    之本票乙紙（以下簡稱系爭本票）之發票尚未具備法定要件而依法無效，自無從
    發生本票債權。且系爭本票僅供擔保承租車輛損害時之損害賠償債權，並不及於
    返還承租車輛之債權，而被上訴人迄未舉證承租車輛有何可歸責於上訴人之損害
    ，上訴人已於八十六年四月十七日將系爭車輛交還被上訴人，並與之結算租金，
    終止租賃契約，事後系爭車輛若有毀損滅失皆與上訴人無關，若本院認為上訴人
    於八十六年四月十七日並未依債之本旨返還系爭車輛，則被上訴人亦已於八十六
    年九月間將系爭車輛之牌照取下至台灣省公路局台北區監理所辦理停駛，亦曾自
    承其已在八十七年一月初收回承租車輛，則縱認系爭本票係用以擔保請求返還承
    租車輛之債權，惟被上訴人既已收回承租車輛，被上訴人請求返還承租車輛之債
    權亦已消滅，而系爭本票已無債權存在等語。被上訴人則以：系爭本票之金額雖
    由伊所填寫，惟伊事後有交由上訴人確認同意，且系爭車輛之車牌係車行自行取
    下並辦理停駛，伊並未取回系爭計程車，則上訴人並未依債之本旨返還系爭車輛
    ，系爭本票債權並未消滅等語置辯。
二、經查本件上訴人主張兩造於八十四年十一月十日簽訂計程車租賃契約，並由上訴
    人丙○○、甲○○簽發僅填寫發票日期並簽名蓋章之本票一紙交由被上訴人收執
    ，以為系爭計程車毀損及滅失時損害賠償債權之擔保之事實，業據上訴人提出計
    程車租賃契約書及系爭本票影本各一件在卷足稽，且為被上訴人於本院審理中所
    自認（參見本院八十九年六月七日準備程序筆錄），應堪信為真實。
三、次查按票據法第十一條第一項固規定，欠缺該法所規定票據上應記載事項之一者
    ，其票據無效。然此項規定，並不否定空白票據補充權之存在。而查，本件系爭
    本票之金額雖係被上訴人所填寫，此為兩造所不爭，但上訴人於簽發系爭空白本
    票交與被上訴人時，雙方即就系爭支票係用以擔保承租之計程車有毀損或滅失之
    時上訴人應負擔之損害賠償債權，則上訴人顯有授與被上訴人填寫系爭本票之金
    額及到期日之補充權之意思而用以擔保其所承租之計程車有毀損或滅失之甚明，
    否則上訴人即無須將該空白本票交由被上訴人收執，因而本件系爭本票之金額及
    到期日雖非有上訴人所自填，惟被上訴人之補充行為，既係出於票據行為人之授
    權，則尚難認該票據為無效，上訴人執以該簽發系爭本票之發票尚未具備法定要
    而無效之事，即難認屬有理，合先敘明。
四、復查，該上訴人所主張簽發系爭本票之目的，係為擔保系爭計程車有毀損或滅失
    時被上訴人得以受清償之保證，已為兩造於本院準備程序所所不爭執，而系爭車
    參諸該被上訴人於本院八十六年度簡上字第三二七號給付租金等案件八十七年五
    月二十六日之言詞辯論中所承：「……，車子修好後放在修車廠門口上訴人（即
    本件上訴人丙○○）即走開，老闆才將車子推到附近空地，在八十七年一月初因
    空地再動工，所以我才在八十七年一月初將車子拖回，當初上訴人把車子擋在修
    車廠時車子已修好，且與我算帳，但因帳算不合，且鑰匙行照均沒還我，所以我
    拒絕還車。」、「鑰匙放在修車廠處，行照沒有親手交給我，我在八十七年一月
    初去拖車時，鑰匙是放在修車處，行照是放在車上。」等語，可知被上訴人已於
    八十七年一月初即已自行將系爭車輛拖回，該車輛亦並未滅失，雖被上訴人於本
    院審理中翻異前詞改稱其並未取回系爭車輛，且該車已不見云云，惟其既已於本
    院八十六年度簡上字第三二七號給付租金等案件中自認，又無法提出其他積極證
    據證明其並未取回系爭車輛而該車現已滅失之事實，則被上訴人所辯顯不可採，
    上訴人主張系爭車輛業已無損壞，且由被上訴人取回之事，即屬可信。從而於該
    兩造不爭系爭本票乃用以擔保承租車輛之滅失及損害時之賠償，而系爭車輛復經
    該上訴人修繕後，由被上訴人自行拖回，則於被上訴人迄未舉證承租車輛有何可
    歸責於上訴人之損害，則系爭本票所擔保之債權即屬不存在，上訴人此部份之抗
    辯即屬有理。
五、是本院綜上事證所述，因認上訴人抗辯由其所簽發之系爭本票所擔保之債權並不
    存在，該被上訴人執有之系爭本票，對其無票據權利存在，應屬有理，上訴人上
    訴求為確認被上訴人就系爭本票對上訴人之票據權利不存在，於法自屬正當。原
    審為上訴人敗訴之判決，自有未恰。上訴意旨指摘原判決不當，求予廢棄改判，
    為有理由，自應由本院廢棄改判，如主文所示。
六、本件事證已臻明確，兩造其餘攻防方法及舉證，於判決結果不生影響，無一一臚列
    論敘之必要，併此說明。
七、據上論結，本件上訴為有理由，依民事訴訟法第四百三十六條之一第三項、第四百
    五十條、第七十八條判決如主文。
中      華      民      國    八十九    年     八     月    二    日
                                  臺灣板橋地方法院民事第三庭
~B審判長法官  游庭麟
~B法      官  徐福晉
~B法      官  楊志勇
右為正本係照原本作成。
本件不得上訴。
中      華      民      國    八十九    年     八     月    二    日
~B法院書記官  李淑貞


司法院資訊處製作；財團法人民間司法改革基金會備份。
